臺灣高等法院民事判決　九十一年度上字第一○九號
　　上　訴　人　甲　○
　　　　　　　　乙○○
右當事人間請求返還預收收益金事件，上訴人對於中華民國九十年十一月二十日臺灣
士林地方法院九十年度訴字第二三三號第一審判決提起上訴，本院判決如左：
    主      文
上訴駁回。
第二審訴訟費用由上訴人負擔。
    事      實
甲、上訴人方面：
壹、聲明：
一、本訴部分：
  (一)原判決廢棄。
  (二)被上訴人應給付上訴人新台幣（下同）八十萬元及自起訴狀繕本送達翌日起至清
    償日止，按週年利率百分之五計算之利息。
二、反訴部分：
  (一)原判決不利於上訴人部分廢棄。
  (二)右廢棄部分，被上訴人在第一審之訴及其假執行之聲請均駁回。
貳、陳述：除與原判決記載相同，茲引用之外，補稱略以：
一、本訴部分：
  (一)補習班在民國（下同）八十九年十月份以前積欠廠商之印刷費、書籍費及教材，
    被上訴人均未知會上訴人，竟在八十九年十一月份以後，由被上訴人付清，為何
    不比照上訴人乙○○向被上訴人借款十二萬元，簽發支票攤還之方式處理，耐人
    尋味。雖其主張係代上訴人「墊付」而請求返還，惟如兩造已一併就債權債務如
    何處理而有約定，豈有如此割裂之理？
  (二)如謂兩造已結算清楚，上訴人自不可能在八十九年十一月三日又向被上訴人借款
    十二萬元發放補習班老師十月份之薪資，如此割裂之處理方式，被上訴人又不能
    舉證以實其說，自難遽採該預付之八十萬元已因約定作為賠償，而不得請求返還
    。
  (三)兩造間之「代理經營契約」（下稱系爭契約），雖提前解除，已有五十萬元履約
    保證金可供沒收賠償，如兩造亦約定八十萬元不得請求返還而作為賠償，豈非雙
    重賠償，自失公平。至被上訴人收回自行經營，又受有如何之損失，為何要有一
    百三十萬元之賠償？被上訴人未舉證以實其說，亦難憑採。縱或屬實，亦堪認被
    上訴人係利用上訴人之急迫、輕率而為財產之賠償，依當時情形顯失公平，上訴
    人即得聲請撤銷上開法律行為或減輕給付，至於被上訴人結算結果如何主張抵銷
    ，係屬另一法律問題。
  (四)證人高文男係被上訴人之配偶，自難期證言為真正，且不符常情。既一百二十萬
    元與五十萬元不得請求返還，為何尚割裂出教師薪資及各項費用由上訴人負擔？
二、反訴部分：
  (一)印刷費、書籍費，共計八萬六千三百八十八元部分：
    原審一方面認定兩造就八十萬元部分已約定作為賠償而不得請求返還，另一方面
    卻又認為被上訴人代償還收回自行經營前之印刷費等代墊費用得為請求，自屬矛
    盾。
  (二)上訴人乙○○借款十二萬元係發放八十九年十月份老師薪資，如認八十萬元作為
    賠償屬實，亦當涵蓋在內，不得另為請求，方不生矛盾。至於未授課部分四萬五
    千元部分，因兩造關係交惡，被上訴人未提供適當上課時段，非可歸責於上訴人
    ，自不得請求。
乙、被上訴人方面：
壹、聲明：如主文所示。
貳、陳述：除與原判決記載相同，茲引用之外，補稱略以：
一、本訴部分：
  (一)兩造所為之合意解除約定，是否基於上訴人之急迫、輕率？是否顯失公平？乃上
    訴人應舉證證明，且另訴主張者，而與本訴無關，上訴人於本訴主張，被上訴人
    不同意上訴人所為之訴之變更或追加。
  (二)系爭契約雙方已就收益金、保證金、經營補習班所生債務責任之歸屬等事項為合
    意解除之約定：
    1.補習班每月之經營成本，據上訴人提出之帳冊計算，尚未加計經營者之勞力成
      本，即已超過十六萬元，系爭契約解除時，上訴人已收取十五名學生下期學費
      三十六萬餘元，顯見下一學期開始，被上訴人即損失三十六萬餘元，又上學期
      尚餘三個月，而據上訴人乙○○結算尚逾三十三萬餘元，但上訴人並未交付被
      上訴人上開結餘款，凡此種種經營上所面臨之經濟壓力，更遑論自上訴人接手
      後，短短一年期間，學生人數即減少三十人等經營困窘之狀況。顯然系爭契約
      經營之標的所面臨者為虧損而非獲利，而雙方均有實際經營補習班之經驗，依
      據雙方各自經營經驗及社會常情，在解除契約討論經營地位轉讓之同時，對前
      揭問題豈有不考慮之理？。
    2.若被上訴人應返還上訴人八十萬元，上訴人於解約時何必另開立總計十八萬元
      之支票及借據交付被上訴人。
  (三)被上訴人因解除契約所受之有形經濟損害為一百四十萬元，尚未加計因上訴人所
    致班譽受損、學生流失等無形之損害。則上訴人據何理由及事實指摘被上訴人受
    有雙重賠償？且上開經營成本損害之證據，均係依據上訴人親手紀錄之帳冊，則
    上訴人一再爭執被上訴人未為舉證，即應具體指明所爭執之證據為何、或以反證
    以明之，渠既未具體指明，所為之辯詞自無可採。
二、反訴部分：
  (一)上訴人已自認「．．．．經營期間發生之一切損失即歸由本人（即上訴人）負責
    。」，而與雙方合意解除之約定內容相符，上訴人就渠已經承認之債務部分，爭
    執所謂應一併處理（全部借款）、不應分割處理（僅部分借款），顯無理由。且
    若應涵蓋於八十萬元內，為何上訴人另外開立計十六萬元之支票、借據？再者，
    上訴人是否向被上訴人借款，或被上訴人是否同意借款給上訴人，乃雙方各自之
    自由意願，上訴人未向被上訴人借款，抑或被上訴人未再借款給上訴人，均屬常
    理，何來此種模稜兩可之主張？豈可依此逕自推論為雙方無解除後清算約定之合
    意。
  (二)補習班課程係以一學期為安排，而本件契約解除時間為學期中，課程早已固定時
    段，上訴人既辯稱未安排適當之上課時段，卻未能立證，顯係臨訟杜撰，不足為
    憑。
    理      由
甲、程序方面：
    上訴人於起訴時主張兩造間系爭契約，已於八十九年十月終止，原依契約之法律
    關係請求被上訴人返還預收之收益金八十萬元本息，嗣變更為依不當得利之法律
    關係請求返還，再於本院以兩造間所為之合意解除約定，基於上訴人之急迫、輕
    率、顯失公平，而主張其得聲請撤銷上開法律行為或減輕給付，核其請求之基礎
    事實同一，依民事訴訟法第四百四十六條第一項但書、第二百五十五條第一項第
    二款之規定，毋庸經被上訴人之同意，自應予准許，被上訴人表示不同意上訴人
    訴之追加或變更，尚有誤會。
乙、本訴部分：
一、上訴人起訴主張：兩造於八十八年七月七日就「私立高昇文理短期補習班」之經
    營，簽訂系爭契約，期限從八十八年七月一日至九十一年六月三十日止，伊等並
    交付五十萬元為履約保證金，且於代理經營期間，房屋（台北縣淡水鎮○○○路
    ○段三七號之三暨之四，下稱系爭房屋）、各項設備使用及業務利潤之分配，伊
    等同意於每年七月一日交付一百二十萬元予被上訴人收益，付款方式為伊等開立
    當日支票交付及同額本票資為擔保，俟上述支票兌現時，被上訴人即返還該同額
    之本票。伊等於代理經營一年期滿，雖有經營窘況，仍勉力於八十九年七月一日
    給付第二次款一百二十萬元，期有轉機，奈未見起色，直至八十九年十月份，任
    課老師薪資之發放迫在眉捷，籌措無門，乃向被上訴人求助，由被上訴人資借十
    二萬元，並由上訴人乙○○簽發支票攤還，又因伊等財務困難，乃由被上訴人收
    回補習班經營。而伊等於代理經營期間每年七月一日交付一百二十萬元予被上訴
    人之收益，係緣於系爭房屋、各項設備使用及營業利潤之分配而來，且被上訴人
    就系爭房屋亦與上訴人乙○○簽訂房屋租賃契約，核屬預付收益之性質。被上訴
    人既從八十九年十月底已收回自行經營，自應將伊等預付之八十九年十一月份至
    九十年六月份之收益，計八個月八十萬元退還伊等。又兩造代理經營契約，雖提
    前終止，已有五十萬元履約保證金可供沒收賠償，足以彰顯被上訴人應退還其預
    收之收益八十萬元。爰依不當得利之法律關係，請求被上訴人返還八十萬元及遲
    延利息，且兩造間所為之合意解除約定，基於伊等之急迫、輕率、顯失公平，伊
    等得依民法第七十四條之規定，聲請撤銷上開法律行為或減輕給付。被上訴人則
    以：系爭契約約定期限自八十八年七月一日至九十一年六月三十日，上訴人於契
    約期限未滿前，即以負債甚多，連教師薪資也無法發放，其等已無力繼續經營為
    由，請求伊解除契約，收回補習班自行經營，伊乃同意解除契約，兩造於合意解
    除契約時，即已言明：當年度上訴人已支付之一百二十萬元，作為伊收回補習班
    繼續經營之費用，伊退還上訴人所簽發之本票，上訴人則交還契約書；上訴人已
    違約，履約保證金五十萬元沒入；上訴人應負責清償八十九年十一月以前其等經
    營期間之應付薪資、書籍費、印刷費、水電費等費用；上訴人乙○○應負責授完
    八十九年度上學期英文課，以英文教師每月二萬元薪資計，並由上訴人乙○○簽
    發三張支票擔保履行。此外，因上訴人無力發放八十九年十月份薪資，而由上訴
    人乙○○另向伊借貸十二萬元，上訴人起訴請求伊返還八十萬元，實無理由。退
    步言，縱認伊不當得利八十萬元，惟因補習班學生之學費已由上訴人於八十九年
    六月收走，且有十五名學生連九十年一月至六月學費，已於八十九年六月一次繳
    清，則上訴人於系爭契約解除後，不用再履行對學生授課之義務，而免除經營補
    習班之成本、勞力，受有利益，伊必須繼續經營補習班，受有損害；另伊代上訴
    人清償其等經營期間積欠書商、印刷廠之費用共計八萬八千八百五十八元，上訴
    人因此亦獲有不當得利，且前開所述部分均同時構成債務不履行，總計上訴人應
    依不當得利、債務不履行規定，給付伊一百二十一萬五千二百三十九元，伊以之
    與上訴人請求之八十萬元抵銷，抵銷後，伊對上訴人二人即無債務，上訴人請求
    伊給付八十萬元，實無理由等語，資為抗辯。
三、上訴人主張：兩造於八十八年七月七日就「私立高昇文理短期補習班」之經營，
    簽訂系爭契約，期限從八十八年七月一日至九十一年六月三十日止，伊等並交付
    五十萬元為履約保證金，且於代理經營期間，房屋、各項設備使用及業務利潤之
    分配，伊等同意於每年七月一日交付一百二十萬元予被上訴人收益，付款方式為
    伊等開立當日支票交付及同額本票資為擔保，俟上述支票兌現時，被上訴人即返
    還該同額之本票，且被上訴人就系爭房屋亦與上訴人乙○○簽訂房屋租賃契約，
    嗣於八十九年十月間，因伊等財務困難，乃由被上訴人收回補習班經營等情，業
    據提出「代理經營契約書」、房屋租賃契約、公證書影本為證（見原審卷第七至
    一○頁），復為被上訴人所不爭執，上訴人之主張堪信為真實。
四、上訴人又主張：伊等於代理經營期間每年七月一日交付一百二十萬元予被上訴人
    之收益，係緣於系爭房屋、各項設備使用及營業利潤之分配而來，核屬預付收益
    之性質，被上訴人既從八十九年十月底已收回自行經營，自應將伊等預付之八十
    九年十一月份至九十年六月份之收益，計八個月八十萬元退還伊等。被上訴人則
    抗辯：兩造合意由伊自八十九年十一月起收回補習班自行經營時，即已約定履約
    保證金五十萬元沒入，上訴人於八十九年七月預付之全年收益金一百二十萬元，
    供伊收回補習班經營所需費用等語。經查：
  (一)證人即當日協商時在場之高文男（即被上訴人之夫）於原審到庭證稱：「當初訂
    契約訂三年，是為了保障原告（即上訴人），也是原告（即上訴人）要求的，．
    ．．．，原告（即上訴人）後來因招收不好，說沒有辦法支付老師的薪水，說不
    要經營了，我們本來可以不理原告（即上訴人），但是礙於高昇補習班是我們創
    辦的，所以在去年十月三十一日原告（即上訴人）夫妻來我們家談，．．．．，
    原告（即上訴人）是說日後由我們繼續經營，保證金他們也不要了，但是因他們
    已經先把錢用掉了，所以原告（即上訴人）向我們借錢來支付老師的薪水，而且
    我們也有約定原告（即上訴人）在補習班欠的錢，也由原告（即上訴人）去還．
    ．．．原告（即上訴人）說以一個月十萬元（計算）的話，後面還有八十萬元，
    但是他們的情形沒有能力繼續經營，原告（即上訴人）是說（原先付的）一百二
    十萬元要讓我們繼續經營補習班，而五十萬元（履約保證金）當作對不起我們，
    他們就不請求了」等語（見原審卷第一○三至一○四頁）。上訴人雖否認其事，
    並主張兩造雖於八十九年十月底合意由被上訴人收回自行經營補習班，但並未就
    兩造間債權債務關係如何處理一併約定云云。惟衡諸常情，被上訴人於兩造契約
    存續期間，本可不問補習班盈虧，每年向上訴人收取一百二十萬元，則在契約期
    間屆滿前，補習班既因上訴人經營不善而主動要求被上訴人提前收回自行經營，
    被上訴人豈有可能不就因系爭契約提前結束所生各項債權債務關係如何處理一併
    約定，即貿然收回已是經營不善之補習班自行經營？且被上訴人抗辯上訴人持有
    之「代理經營契約」書正本，因兩造達成前開各項合意，而由被上訴人收回契約
    書正本等情，亦為上訴人所不爭執，設若兩造間尚有債權債務未經協商處理，上
    訴人豈有在債權債務未解決前，即輕易將契約正本交還被上訴人之理？另參諸上
    訴人因無法支付經營期間八十九年十月之補習班教師薪水，尚且於八十九年十一
    月三日由上訴人乙○○書立借據向被上訴人借貸十二萬元，該借據載明「茲向羅
    彩禎主任借款十二萬元正，已付11/30— 4/30六張票據」等語，亦據被上訴人提
    出借據為證（見原審卷第二七頁），復為上訴人乙○○自認在卷（見原審卷第五
    四、一二二頁），且被上訴人收回自行經營補習班時，上訴人乙○○亦承諾應教
    授英文至八十九年度上學期結束為止，並擔保該三個月授課義務，而開立三張面
    額各二萬元之支票交付被上訴人以為擔保等情，亦有被上訴人提出之支票影本三
    紙在卷足憑（見原審卷第二六頁），並為上訴人所不爭執，如兩造間尚有債權債
    務未經協商處理，何以上訴人需另立借據、簽發支票以為擔保，而不約定就日後
    結算上訴人得取回之金額扣抵？故被上訴人抗辯及證人高文男證稱：兩造於合意
    終止系爭契約時，約定上訴人原已交付之全年收益金一百二十萬元、五十萬元履
    約保證金不得請求返還，八十九年十一月以後補習班之經營則由被上訴人自行負
    責，在被上訴人收回補習班前已發生之教師薪資、各項費用應由上訴人償還，上
    訴人乙○○並負有繼續完成八十九年上學期教授英文課之義務等語，應堪採信。
  (二)上訴人復主張：系爭契約雖提前解除，已有五十萬元履約保證金可供沒收賠償，
    如兩造亦約定八十萬元不得請求返還而作為賠償，豈非雙重賠償，自失公平等語
    。經查，被上訴人於兩造契約存續期間，本可不問補習班盈虧，每年可向上訴人
    收取一百二十萬元（即每月十萬元），已詳如前述，則系爭契約於八十九年十月
    合意終止，被上訴人將損失自八十九年十一月起至九十一年六月止之可預期收益
    ，計二十個月二百萬元。又上訴人預收十五名學生八十九學年度全學年之學費，
    系爭契約於八十九年十月合意終止，上訴人即無收取八十九學年度下學期之學費
    之權利，計溢收三十六萬九千四百五十元，亦據被上訴人提出明細表乙紙為為（
    見原審卷第三四頁），復為上訴人所自承（見原審卷第九五頁），並經證人即補
    習班職員羅雅婷於原審結證屬實（見原審卷第一○二頁），足見上訴人確有溢收
    八十九學年度下學期之學費三十六萬九千四百五十元，衡情此部分溢收之款項亦
    應於系爭契約合意終止時返還被上訴人。再者，系爭契約第三條約定：「本契約
    乙方（即上訴人）須於訂約日付予甲方（即被上訴人）五十萬元，資為履約保證
    金，若有違反本契約任何約定，甲方（即被上訴人）得逕行沒入並解除契約，乙
    方（即上訴人）不得異議」，且系爭契約為定期契約，已詳如前述，今因上訴人
    經營窘況、財務困難而終止，顯係可歸責於上訴人之事由，則兩造於合意終止系
    爭契約時，約定上訴人原已交付自八十九年十一月起至九十年六月止之收益金八
    十萬元、五十萬元履約保證金不得請求返還，八十九年十一月以後補習班之經營
    則由被上訴人自行負責，上訴人應負責清償八十九年十一月以前其等經營期間之
    應付薪資、書籍費、印刷費、水電費等費用，使上訴人之虧損不致持續擴大，被
    上訴人亦因而減縮其可預期之收益，核與常情相符。上訴人主張係屬雙重賠償，
    自失公平，為不可採。
  (三)上訴人再主張：證人高文男為被上訴人之配偶，其證言有偏頗，不可採信等語。
    惟查，現行法上並無當事人之親屬不得為證人之規定，證人高文男雖為被上訴人
    之配偶，然其當日有參與商議，為上訴人所不否認，證人高文男既於協商當日在
    場，則對於本件事實之始末應知之甚詳，且對事實之釐清有一定參考價值，其所
    為之證言，復核與事實相符，自可作為法院參酌之依據，尚難謂其為被上訴人之
    配偶而有利害關係，即全盤否定其證言之可信度。上訴人此部分之主張，亦委無
    足採。
  (四)上訴人另主張：若八十萬元之不當得利，伊等不得請求，亦係被上訴人係利用伊
    等之急迫、輕率而為財產之賠償，依當時情形顯失公平，伊等即得聲請撤銷上開
    法律行為或減輕給付。惟按民法第七十四條第一項所規定之撤銷權，須以訴之形
    式向法院請求為撤銷其行為之形成判決，始能發生撤銷之效果，倘僅於給付之訴
    訴訟中主張行使此項撤銷權，以之為攻擊防禦方法，自不生撤銷之效力，其法律
    行為仍不因此而失其效力（最高法院八十六年度台上字第二五二一號判決意旨參
    照），則上訴人所為之撤銷不生效力，亦不得請求減輕給付，其所為之主張，洵
    無可採。
  (五)綜上，兩造既已於八十九年十月底合意由被上訴人提前收回補習班自行經營時，
    達成前開約定，則兩造均應受該約定之拘束，被上訴人所受前開八十萬元利益，
    乃因雙方協商之結果，並非無法律上之原因，上訴人依不當得利規定，請求被上
    訴人返還預收收益金八十萬元，自屬無據。
五、綜上所述，上訴人主張：伊等於代理經營期間每年七月一日交付一百二十萬元予
    被上訴人之收益，係屬預付收益之性質，被上訴人既從八十九年十月底已收回自
    行經營，自應將伊等預付之八十九年十一月份至九十年六月份之收益，計八個月
    八十萬元退還伊等，且兩造間所為之合意解除約定，基於伊等之急迫、輕率、顯
    失公平，為不可採。被上訴人抗辯：兩造合意由伊自八十九年十一月起收回補習
    班自行經營時，即已約定履約保證金五十萬元沒入，上訴人於八十九年七月預付
    之全年收益金一百二十萬元，供伊收回補習班經營所需費用，為可採。從而，上
    訴人本於不當得利之法律關係，請求被上訴人返還八十萬元及遲延利息，暨依民
    法第七十四條之規定，聲請撤銷上開法律行為或減輕給付，均為無理由。其等假
    執行之聲請失所附麗，應併予駁回。是則，原審為上訴人敗訴之判決，並駁回其
    假執行之聲請，核無不合。上訴意旨指摘原判決不當，求予廢棄改判，為無理由
    ，應予駁回。
丙、反訴部分：
一、被上訴人起訴主張：兩造於合意解除契約時，即已言明：上訴人應負責清償八十
    九年十一月以前其等經營期間之應付薪資、書籍費、印刷費、水電費等費用；上
    訴人乙○○應負責授完八十九年度上學期英文課，以英文教師每月二萬元薪資計
    ，且有十五名學生連九十年一月至六月學費，已於八十九年六月一次繳清，則上
    訴人於系爭契約解除後，不用再履行對學生授課之義務，而免除經營補習班之成
    本、勞力，受有利益，伊必須繼續經營補習班，受有損害；另伊代上訴人清償其
    等經營期間積欠書商、印刷廠之費用共計八萬八千八百五十八元，上訴人因此亦
    獲有不當得利，且前開所述部分均同時構成債務不履行，總計上訴人應依不當得
    利、債務不履行規定，給付伊一百二十一萬五千二百三十九元，抵銷後上訴人甲
    ○、乙○○尚應給付被上訴人四十一萬五千二百三十九元，因該二人為共同債務
    人，依民法第二百七十一條規定，其等應平均分擔之，故上訴人甲○、乙○○應
    各給付伊二十萬七千六百十九元五角。此外，因上訴人無力發放八十九年十月份
    薪資，而由上訴人乙○○向伊借貸十二萬元；又上訴人乙○○依約應履行八十九
    年上學期三個月授課義務，惟實際上僅履行三週授課義務，因該學期已結束，其
    遲延給付部分之履行，對伊已無任何利益，爰依不當得利、債務不履行之法律關
    係，訴請上訴人甲○、乙○○各給付伊二十萬七千六百十九元五角及法定遲延利
    息；另依消費借貸之法律關係，訴請上訴人乙○○給付十二萬元及法定遲延利息
    ；暨依民法第二百三十二條規定，訴請上訴人乙○○賠償不履行之損害四萬五千
    元及法定遲延利息（原審判命上訴人甲○、乙○○各給付被上訴人書籍費、印刷
    費四萬三千一百九十四元本息，命上訴人乙○○清償借款十二萬元本息、賠償不
    履行之損害四萬五千元本息，並駁回被上訴人其餘之訴，被上訴人就其敗訴部分
    ，未據聲明不服，此部分已告確定）。上訴人則以：被上訴人自九十年二月份起
    ，即得另行收取學費，或招收新生，並已預收八十九年十一月至九十年一月止之
    收益三十萬元可供支應，已無損害可言；且原審一方面認定兩造就八十萬元部分
    已約定作為賠償而不得請求返還，另一方面卻又認為被上訴人代償還收回自行經
    營前之印刷費等代墊費用得為請求，自屬矛盾；另上訴人乙○○借款十二萬元係
    發放八十九年十月份老師薪資，如認八十萬元作為賠償屬實，亦當涵蓋在內，不
    得另為請求；至於未授課部分四萬五千元部分，因兩造關係交惡，被上訴人未提
    供適當上課時段，非可歸責於上訴人，自不得請求等語，資為抗辯。
二、被上訴人主張：因上訴人並未將其等經營期間所應負擔之印刷費、書籍費付清，
    而由伊代向他人清償而支出共計八萬六千三百八十八元等情，業據提出日昇書局
    八十九年十一月二十五日、奇峰印刷八十九年十二月一日出具之收據各一紙為證
    （見原審卷第二八、二九頁），上訴人則否認上開單據之真正。經查，證人即奇
    峰印刷品文具行負責人郭模興於原審證稱：該奇峰印刷收據確由其所出具，當初
    是原告（即上訴人）甲○請我印刷招生廣告單，但金額二萬五千八百元是高文男
    （即被上訴人之夫）付給我的等語（見原審卷第九九頁）；另證人即日昇書局負
    責人許清彬亦於原審證稱：當初是原告（即上訴人）甲○向我訂書，是八十九年
    上學期的測驗卷、講義，扣掉退回之講義、測驗卷，應收款是六萬零五百八十八
    元，是高文男（即被上訴人之夫）給我的等語（見原審卷第一○○頁），足見被
    上訴人確有代上訴人支付其等經營補習班期間之印刷費、書籍費用共計八萬六千
    三百八十八元（25800元＋60588元＝ 86388元）。而依兩造約定，八十九年十一
    月以前，上訴人經營期間所生費用應由上訴人付清一節，已詳如前述，故被上訴
    人主張代上訴人清償債務，使上訴人受有利益，應可採信。則被上訴人依據不當
    得利之法律關係，請求上訴人償還八萬六千三百八十八元，自屬有理。又上訴人
    二人係共同經營補習班，與被上訴人協議時亦由上訴人二人共同承諾履行，對於
    該債務自應平均分攤，是被上訴人請求上訴人甲○、乙○○各清償二分之一，即
    各清償四萬三千一百九十四元，自屬有據。
三、被上訴人又主張：上訴人乙○○向伊借貸十二萬元，作為支付老師十月份之薪資
    ，亦據提出借據為證（見原審卷第二七頁），復為上訴人乙○○自認在卷（見原
    審卷第五四、一二二頁），被上訴人此部分之主張，堪信為真實。
四、被上訴人另主張：上訴人乙○○承諾履行三個月授課義務，開立三張面額各二萬
    元之支票交付伊以為擔保，然僅履行三週，因債務不履行使伊受有損害四萬五千
    元等情，業據支票影本三紙為證（見原審卷第二六頁），復為上訴人乙○○於原
    審所不爭執，被上訴人此部分之主張，亦堪採信。上訴人乙○○嗣於本院抗辯：
    係因被上訴人未提供適當之上課之時段，非可歸責伊等語。惟查，補習班課程係
    以一學期為安排，而本件契約解除時間為學期中，課程早已排定，上訴人乙○○
    抗辯：被上訴人未提供適當之時段供伊上課，核與常情有違，復未舉證以實其說
    ，自難採信，上訴人乙○○之抗辯，自不足採。
五、綜上所述，被上訴人主張：因上訴人未將其等經營期間所應負擔之印刷費、書籍
    費付清，而由伊代向他人清償，又上訴人乙○○向伊借貸十二萬元，迄未清償，
    另上訴人乙○○承諾履行三個月授課義務，然僅履行三週，因債務不履行使伊受
    有損害，為可採。上訴人抗辯：如認八十萬元作為賠償屬實，印刷費、書籍費、
    借款亦當涵蓋在內，至於未授課部分四萬五千元部分，因兩造關係交惡，被上訴
    人未提供適當上課時段，非可歸責於上訴人，自不得請求，為不可採。從而，被
    上訴人依據不當得利之法律關係，請求上訴人甲○、乙○○各給付印刷費、書籍
    費四萬三千一百九十四元；依消費借貸關係，請求上訴人乙○○清償借款十二萬
    元；暨依債務不履行之法律關係，請求上訴人乙○○給付四萬五千元；及均自九
    十年四月十日（即反訴狀送達翌日）起至清償日止，按週年利率百分之五計算之
    利息，均為有理由。原審判命上訴人甲○、乙○○如數給付，並依兩造之聲請，
    以供擔保為條件，為假執行、免為假執行宣告，核無不合。上訴意旨指摘原判決
    不當，求予廢棄改判，為無理由，並予駁回。
丁、本件事證已臻明確，兩造其餘主張及所提證據，經審酌後認並不影響判決結果，
    爰不一一贅述，併此敘明。
據上論結，本件本訴及反訴之上訴，均為無理由，爰判決如主文。
中　　　華　　　民　　　國　　九十一　　年　　　六　　　月　　 十一 　　日
                                民事第十庭
                                    審判長法　官　林  敬  修
                             　           法　官　劉  勝  吉
                             　 　        法　官　黃  騰  耀
右正本係照原本作成。
不得上訴。
中　　　華　　　民　　　國　　九十一　　年　　　六　　　月　　 十二 　　日
　　　　　　　　　　　　　　　　　　　　  書記官  楊  麗  雪
